【裁判字號】    96,保險上,31
【裁判日期】    970408
【裁判案由】    給付保險金
【裁判全文】
臺灣高等法院民事判決                96年度保險上字第31號
上  訴  人  乙○○
訴訟代理人  陳科升律師
複代  理人  謝欣怡律師
被上  訴人  保德信國際人壽保險股份有限公司
法定代理人  甲○○
訴訟代理人  施習盛律師
上列當事人間給付保險金事件，上訴人對於中華民國96年6月26
日臺灣士林地方法院96年度保險字第1號第一審判決提起上訴，
本院於97年3月25日言詞辯論終結，判決如下：
    主  文
上訴駁回。
第二審訴訟費用由上訴人負擔。
    事實及理由
一、上訴人主張：伊於民國95年8月14日簽立要保書（以下稱系
    爭要保書），向被上訴人投保「終身壽險－指標變額型（不
    分紅）」、「住院醫療保險附約丙型」、「15年繳費特定傷
    病終身健康保險附約」、「15年繳費癌症終身健康保險附約
    」及「豁免保險費附約」等5種類別之主、附約保險（以下
    合稱系爭保險），並於翌日交付首期保險費新臺幣（下同）
    93,762元予被上訴人，另依其安排為健康檢查。伊之檢查結
    果並無異狀，被上訴人卻無故遲未核發保險單，亦未告知是
    否核保。嗣伊於同年10月3日發現罹患乳房惡性腫瘤，被上
    訴人竟於同年月4日以「同業保額已高」為由，拒絕承保，
    並依此拒絕為保險給付。惟依系爭要保書所附人壽保險投保
    人須知第5點第1項後段及系爭保險契約主契約及附約第3條
    後段約定，伊既已於繳交首期保險費後發生保險事故，被上
    訴人仍應對伊負保險責任。且伊未有不予核保之事由，被上
    訴人竟於逾越合理核保期間後，無故拒絕承保，系爭保險契
    約應視為生效等情。爰依系爭保險契約之約定，求為命被上
    訴人給付5,354,109元及法定遲延利息之判決。原審為上訴
    人敗訴之判決，上訴人不服提起上訴。上訴聲明：(一)原判決
    廢棄。(二)被上訴人應給付上訴人5,354,109元，及自95年11
    月16日起至清償日止，按年息10%計算之利息。(三)願供擔保
    請准宣告假執行。
二、被上訴人則以：系爭保險契約以伊同意承保為停止條件，伊
    既不同意承保，則該契約自始不生效力；且伊有評估危險後
    決定是否承保之權利，而伊既已將拒保決定通知上訴人，其
    要約即失去拘束力，伊自無須依系爭條款負保險責任；又自
    上訴人簽立系爭要保書之日起至伊為拒保決定之日止，伊均
    依主管機關所定之核保作業準則，進行相關處理程序，並為
    綜合評估及調查，嗣伊發現上訴人向多家保險公司投以鉅額
    保險後，甫決定不予承保。此段期間內均持續就是否承保作
    必要之調查，核保期間並未逾越合理範圍，上訴人稱伊核保
    期間過長並無依據；伊為拒保決定時，並不知悉上訴人有惡
    性腫瘤之病情，自無以不正當行為阻止條件成就等語，資為
    抗辯。並答辯聲明：(一)上訴駁回。(二)如受不利判決，願供擔
    保請准宣告免為假執行。
三、查上訴人於95年8月14日簽立系爭要保書，向被上訴人投保
    系爭保險，並於翌日將首期保費93,762元存入被上訴人帳戶
    。嗣上訴人於同年10月3日因乳房惡性腫瘤至署立基隆醫院
    手術，同年月15日入院、22日出院，並於同年月18日以存證
    信函通知被上訴人，惟被上訴人前已於同年10月4日作成拒
    保決定，並於同年月11日以掛號函寄發通知，以同業保額已
    高之理由拒絕承保，另退還上訴人所繳前開首期保險費等事
    實，為兩造所不爭，復有要保書、保險主契約、附約、存款
    單、診斷證明書、存證信函及拒絕承保通知書等件附卷為證
    ，堪信為真實。
四、上訴人主張，伊繳交首期保險費後發生保險事故，被上訴人
    仍應對伊負保險責任等情，為被上訴人所否認，並以前揭情
    詞置辯。經查：
  (一)按保險法施行細則第4條第3項規定：「人壽保險人於同意承
    保前，得預收相當於第一期保險費之金額。保險人應負之保
    險責任，以保險人同意承保時溯自預收相當於第一期保險費
    金額時開始。」；合觀同條第1項「依本法第四十三條規定
    簽發保險單或暫保單，須與交付保險費全部或一部同時為之
    」之規定，具徵人壽保險契約如保險人預收相當於第一期保
    險費金額者，於收受該保險費時應解為附有以保險人「同意
    承保」之停止條件，使其發生溯及的成立效力。又依系爭保
    險主契約及保險附約第3條、（豁免保險費附約第2條）均約
    定：「本公司對本契約應負的責任，自本公司同意承保且要
    保人交付第1期保險費時開始，本公司並應發給保險單作為
    承保的憑證，要保人在本公司簽發保險單前先交付相當於第
    1期保險費而發生應予給付之保險事故時，本公司仍負保險
    責任。」等語（見原審卷第15-37頁），核其文義係指，被
    上訴人所負保險契約之責任自被上訴人同意承保且要保人交
    付第1期保險費時開始，如被上訴人已預收相當於第1期保險
    費之金額，則以被上訴人同意承保時溯自預收相當於第1期
    保險費金額時開始，此與前開保險法施行細則規定內容相符
    ，上訴人主張該契約文字之真意應係指，於簽發保單前，要
    保人已先繳納第1期保費，且保險事故發生，無論保險人是
    否為承保之意思表示，保險人即應負保險責任云云，核與保
    險契約為諾成契約性質不符，並不足採。又前開契約文字並
    無不明或有疑義之處，上訴人主張依保險法第54條第2項後
    段規定，保險契約如有疑義時，以作有利於被保險人之解釋
    為原則，應認於上訴人繳納第1期保費且保險事故發生，被
    上訴人即應負保險責任云云，亦不可採。又系爭要保書所附
    人壽保險投保人須知第5點第1項後段另謂：「保險公司的保
    險責任，是自保險公司同意承保且要保人交付第1期保險費
    時開始，保險公司並應發給保險單作為承保的憑證。若在保
    險公司簽發保單前已先行交付相當於第1期保險費而發生應
    予給付之保險事故時，保險公司仍負保險責任。」等語（見
    原審卷第41頁），核其內容與前揭主契約及附約條款內容相
    同，上訴人據以主張，簽發保單前其已先繳納第1期保費，
    且保險事故發生，被上訴人即應負保險人責任云云，均無可
    取。
  (二)本件上訴人雖於95年8月15日將首期保險費93,762元存入被
    上訴人帳戶，惟被上訴人已於95年10月4日作成拒保決定，
    並於95年10月11日以掛號函寄發通知，以同業保額已高之理
    由拒絕承保，另退還上訴人所繳納首期保險費，為兩造所不
    爭執。是上訴人之要約已經被上訴人拒絕承諾，兩造間之保
    險契約並未有效成立，依前開說明，縱上訴人已給付第1期
    之保險費，因被上訴人「同意承保」之停止條件已不成就，
    自不生保險契約溯及成立之效力。
  (三)上訴人固主張，被上訴人於收受保險費後，並未以善良管理
    人之注意義務，以無必要延滯之審慎態度以承保。反而以極
    盡怠惰之態度，為長達57天之承保期間後始為拒保，顯然構
    成締約過失云云。惟查：
  1.上訴人於95年8月14日出具要保書向被上訴人投保，被上訴
    人於翌日安排至上訴人啟新診所健康檢查，為兩造所不爭。
    嗣被上訴人於同年月22日向各保險公司索取上訴人之投保紀
    錄，有索引紀錄可稽（見原審卷第130-150頁），乃得知上
    訴人向統一安聯人壽保險股份有限公司（以下稱安聯人壽公
    司）投保人壽險250萬元及重大疾病險500萬元。被上訴人遂
    於同年9月1日照會本件業務員陳金柱，由其通知上訴人提供
    調閱病歷同意書，陳金柱並於本院證稱：「因為公司把上證
    四的核保照會單照會我，告訴我要調閱病歷同意書，公司是
    在9月1日照會我，我是在9月4日跟上訴人代理人朱先生聯絡
    ，4號當天朱先生告訴我上訴人去南部提親，…我寫9月12日
    前提供，是我跟客戶取得他答應我的時間後我抓的時間，因
    為我要告訴公司時間，否則會取消文件，我跟朱先生聯絡後
    ，朱先生跟上訴人聯絡後才回答我的，他簽同意書也是由朱
    先生交給我的。」等語，另有照會單及提供資料請求書等件
    在卷為證（見原審卷第151、152頁），依請求書上填具之授
    權日期所示，上訴人係於同年9月11日填具該同意書，被上
    訴人復於9月14日向健保局索取上訴人病歷資料，而於同年
    10月3日收到中央健康保險局（以下稱健保局）函覆同年9月
    27日列印上訴人自93年9月1日起至95年8月31日止之就醫記
    錄，並無上訴人於同年10月3日至署立基隆醫院手術資料，
    亦有健保局保險對象門診就醫紀錄明細表在卷可憑（見原審
    卷第171頁）。被上訴人復於同年10月3日索引中華民國人壽
    保險同業公會通報資訊，得知上訴人於95年8月17日及18日
    間分別向南山人壽保險股份有限公司（以下稱南山人壽公司
    ）投保900萬元、遠雄人壽保險事業股份有限公司投保750萬
    元、安聯人壽公司投保250萬元、國泰人壽保險股份有限公
    司投保1,200萬元（以下稱南山人壽等4公司），總投保額連
    同被上訴人在內約3,600萬元，為兩造所不爭，並有通報資
    訊系統可證。被上訴人遂於同年10月4日以同業保額已高為
    由作成拒保決定，並於同年月11日以掛號函寄發通知，已如
    前述，綜觀被上訴人前開核保作業流程及時程，並參酌人身
    保險核保實務處理準則及職業道德規範規定（見原審卷第19
    5-199頁），就要保人之投保動機、財務狀況、健康狀況及
    是否向其他同業投保等情事為調查，核其所調查之事項尚符
    合一般保險業者之核保事項，並難認有故意拖延承保時間或
    怠惰調查之情事，自無過失言。
  2.次查，上訴人於95年10月2日知悉已罹患乳房惡性腫瘤，被
    上訴人則於95年10月19日收受上訴人存證信函方知悉該情事
    ，乃兩造所不爭。且依健保局於95年10月3日函覆上訴人就
    醫記錄資料，其印表日期為95年9月27日，查詢之就醫記錄
    為93年9月1日至95年8月31日間，更足徵被上訴人於95年10
    月4日作成拒保決定，進而於同年月11日以掛號函寄發通知
    時，並不知上訴人已罹患乳房惡性腫瘤，自不能認被上訴人
    有何以不正當行為阻止「同意承保」之停止條件成就，是亦
    無民法第101條第1項規定之適用。
  3.上訴人雖稱，伊於95年8月14日簽署要保書，翌日繳交保險
    費，依行政院金融監督委員會保險局（以下稱保險局）揭示
    30日工作日之合理審查期間，應自95年8月15日起算至同9月
    25日為合理核保或審查期間；又被上訴人如於95年8月22日
    索引伊向安聯人壽公司之投保資料後，即向伊請求調閱健保
    局病歷，即可儘早通知伊拒保之審查結果，故被上訴人遲至
    9月4日始通知伊為調閱病歷授權書之通知，顯可歸責被上訴
    人云云。惟查，本院向保險局函詢保險業於已預第1期保費
    之情形，有無合理之「核保」或「審查」期間，經該局於97
    年1月22日以保局三字第09602180961號函覆稱：「…三核保
    期間依各公司核保作業所訂需否生存調查、體檢或調閱病歷
    而有所不同，另檢附或填寫之要保文件是否完整需補齊資料
    亦影響核保期間之長短。四由於保險商品內容之差異及個別
    被保險人之投保條件迥異，核保人員均依保險公司之承保能
    力及核保規定進行核保，其核保評估之因素依要/被保險人
    之年齡、職業、投保金額、要保書健康告知事項等內容，分
    別採行財務、醫務（體況）、調閱病歷或生存調查等核保程
    序，鑑於部分程序涉及保戶或外部單位提供資料之時效，故
    現行法規並無合理核保期間之訂定。五保險業於『合理核保
    或審查期間』尚無一致之標準，實務上訂定『合理核保或審
    查期間』之公司其核保條件亦未盡相同，且因核保條件之差
    異約5-30工作天不等，亦有部分公司無明確規範『合理核保
    或審查期間』。」等語（見本院卷第165、166頁），可證核
    保期間依各公司之保險商品、被保險人條件、評估因素、調
    查內容不同而有所差異，實務上並無一致標準，縱有訂定合
    理核保或審查期間之公司，因核保條件不同，亦有5-30工作
    天不等之差異，非謂「合理核保或審查期間」即為5至30個
    工作天。上訴人主張，伊於95年8月15日繳交首期保險費，
    自95年8月15日起算至同9月25日為合理核保或審查期間云云
    ，即不可採。又被上訴人已抗辯，伊係於95年9月1日統計索
    引回收之19家同業是否投保之回函中得知上訴人向安聯人壽
    公司壽險250萬元、重大疾病險500萬元，其中就「重大疾病
    險」部分與其合計即達1千萬元，始於同日以核保照會單照
    會陳金柱等情，並提出21份索引聯絡單、照會單為證，參酌
    此為外部單位提供之資料，本即無法控管時程，姑不論上訴
    人主張被上訴人於95年8月22日索引伊之投保資料後，當日
    即知伊向安聯人壽公司投保之情形，已為被上訴人所否認，
    縱屬真實，惟自95年8月22日至同年9月1日，扣除首尾2日，
    期間7個工作天，亦難認被上訴人故意或過失延滯調查時程
    。況依卷附通報資訊系統所示（見原審卷第98頁），南山人
    壽公司承保日為95年9月26日、溯及生效日為95年8月17日，
    是該公司之同意承保日95年9月26日與被上訴人決定拒保日9
    5年10月4日僅相隔8日，如加計上訴人向2公司繳交首期保費
    之間隔2日，再扣除前開證人陳金柱證稱，同年9月4日通知
    上訴人索取調閱資料請求書，上訴人於同年月11日填具該請
    求書期間之6日，被上訴人之核保期間與南山人壽公司間差
    距約4日，衡情亦難謂被上訴人之核保期間異於交易常情而
    有過長或故意遲滯之情事。
  4.上訴人復主張，被上訴人於95年9月11日收受伊同意書，無
    故拖至同年月14日，以最為費時而非親自臨櫃之郵寄方式調
    閱病歷，顯見其怠惰進行核保程序云云。然查，本院向健保
    局函查，被上訴人向該局調取上訴人就醫紀錄之申請程序等
    ，經該局台北分局於96年10月23日以健保北費二字第096006
    3022號函覆謂：「二經查保德信國際人壽保險股份有限公司
    係於95年9月14日發文至本分局…本分局受理日為95年9月15
    日，另該公司當次之送件方式為郵寄申請。三有關保險公司
    依當事人之授權，向本分局所提出之就醫紀錄代理申請案，
    一般送件方式為親送及郵寄…四另有關本分局回復保險公司
    就醫資料所需時間，會因各家公司每次送件數之多寡、能否
    備齊資料、抽案電洽、當事人是否授權等因素，均影響當次
    整批案件回復期間，通案所需時間約為工作天5至20天。」
    等語，是被上訴人於95年9月11日取得上訴人授權書後，於
    同年月14日以郵寄方式調閱資料，期間間隔3日，上訴人未
    能證明被上訴人期間有所拖延，且被上訴人以郵寄方式送件
    ，亦未違背同業及健保局之作業常規，上訴人主張，被上訴
    人應以臨櫃親送方式為之，洵不可採。
  5.上訴人另主張，被上訴人儘可於95年8月22日或被上訴人所
    稱95年9月1日，知悉伊投保安聯人壽公司之事即為拒保，又
    何須調閱病歷；且人身保險並無不當得利之問題，被上訴人
    屢次託詞伊意圖不當得利，以作為得據以調閱建保局病歷而
    為不必要延滯理由，顯不可採。但查，依「人身保險核保實
    務處理準則及職業道德規範」其中有關核保實務作業準則規
    定「要保資料之蒐集與承保條件的決定：瞭解投保動機及
    目的，排除潛在逆選擇或道德風險。核保人員審核高額、
    高齡保險契約時應遵守壽險公會所頒佈人身保險業高額保險
    契約招攬及核保自律規範之規定，綜合考量要保人、被保險
    人之財務、健康狀況等因素…」「財務核保事項：…要保
    人保費繳納能力與保額配合的狀況，保費與年收入若未有適
    當比例，則易誘發道德風險。」（見原審卷第195-196頁）
    ，是被上訴人於知悉上訴人向安聯人壽公司投保後，依前開
    規定，進一步調查上訴人健康狀況、是否向其他同業投保等
    各項因素，終以上訴人向南山人壽等4公司投保，總額約3,6
    00萬元，年繳保費估約100萬元以上等情，認同業保額已高
    而拒保，乃其風險評估後之結果，與人身保險得否為複保險
    無涉。且如保險局前函所稱，各保險公司之保險商品內容、
    公司之承保能力及核保規定均有所差異，上訴人以南山人壽
    等4公司均已同意其投保為由，主張被上訴人不得拒保，亦
    無可採。
五、綜上，系爭保險契約已因被上訴人拒絕承保而不成立，上訴
    人主張被上訴人應負保險人責任，洵無可取。從而，上訴人
    本於保險契約法律關係請求被上訴人給付5,354,109元，及
    自95年11月16日起至清償日止，按年息10%計算之利息，即
    屬無據，應予駁回。原審為上訴人敗訴之判決，及駁回其假
    執行之聲請，並無不合。上訴意旨指摘原判決不當，聲明廢
    棄改判，為無理由，應予駁回。
六、據上論結，本件上訴為無理由。依民事訴訟法第449條第1項
    、第78條，判決如主文。
中    華    民    國    97    年     4    月     8    日
                    民事第十一庭
                        審判長法  官  鄭雅萍
                              法  官  徐福晉
                              法  官  詹文馨
正本係照原本作成。
如不服本判決，應於收受送達後20日內向本院提出上訴書狀，其
未表明上訴理由者，應於提出上訴後20日內向本院補提理由書狀
（均須按他造當事人之人數附繕本）上訴時應提出委任律師或具
有律師資格之人之委任狀；委任有律師資格者，另應附具律師資
格證書及釋明委任人與受任人有民事訴訟法第466條之1第1項但
書或第2項（詳附註）所定關係之釋明文書影本。
中    華    民    國    97    年    4     月    10    日
                              書記官  周淑靜
附註：
民事訴訟法第466條之1（第1項、第2項）：
對於第二審判決上訴，上訴人應委任律師為訴訟代理人。但上訴
人或其他法定代理人具有律師資格者，不在此限。
上訴人之配偶、三親等內之血親、二親等內之姻親，或上訴人為
法人、中央或地方機關時，其所屬專任人員具有律師資格並經法
院認為適當者，亦得為第三審訴訟代理人。


司法院資訊處製作；財團法人民間司法改革基金會備份。
